臺灣臺北地方法院刑事判決　　　　　　 96年度訴緝字第165號
公　訴　人　臺灣臺北地方法院檢察署檢察官
被　　　告　丙○○
選任辯護人　許碩芳律師
　　　　　　林蓓珍律師
　　　　　　林耀泉律師
上列被告因妨害自由案件，經檢察官提起公訴（86年度偵字第22
21號），因被告於準備程序中對犯罪事實為有罪之陳述，經告以
簡式審判之意旨，並聽取當事人之意見後，經本院合議庭裁定由
受命法官獨任進行簡式審判程序，判決如下：
    主  文
丙○○共同私行拘禁，處有期徒刑壹年貳月，減為有期徒刑柒月
。
    事  實
一、佡家宏（通緝中)因 丁○○之妻王正芬於民國83年間向其借
    款，尚欠約新臺幣 (下同）200 萬元未還，乃委請丙○○協
    助討債，2 人基於犯意聯絡，於85年12月12日中午12時許，
    由佡家宏以電話聯絡丁○○，佯稱欲與丁○○商討關於丁○○所涉詐欺案件由佡家宏出庭作證一事，相約於同日下午1
    時許在臺北市○○○路179 號1 樓「豪情七海」餐廳碰面，
    迨丁○○依約前往後，佡家宏及丙○○已在場等候，並藉詞
    餐廳談話不方便，邀約丁○○前往丙○○前佔供辦公室使用
    之臺北市○○路328 號9 樓之7 之臺北地方法院法拍屋內商
    談，丁○○不疑有他，依2 人指示駕車前往該址，發現丙○○雇用之小弟甲○○（妨害自由部分業經執行完畢）及乙○○（綽號小玄，妨害自由部分業經執行完畢）、不詳姓名成
    年男子「小可」、「阿琪」等人已在場等候，佡家宏、丙○○與丁○○旋進入辦公室內之一房間商談，甲○○、乙○○
    等人則在外守侯待命。佡家宏及丙○○於進入房間後，即要
    求丁○○還款，因雙方對於金額意見不一，丙○○示意佡家
    宏先行離去，由丙○○繼續向丁○○催討債務，並出言向丁○○恫稱「若拿不出錢來，就要幹掉你」等語，以加害生命
    之事恐嚇丁○○，並要求丁○○打電話籌款，致丁○○心生
    畏懼，於同日下午3 時許，受迫打電話向其妻王正芬求援，
    要求王正芬籌款200 萬元現金，因王正芬遲未能籌得款項，
    丙○○復於同日下午5 時許，以電話聯絡丁○○友人張正文
    （業經無罪判決確定）前來，由張正文居中斡旋還款之事。
    迄同日晚間9 時許，因王正芬仍未籌得款項，丙○○遂指示
    有犯意聯絡之甲○○、乙○○、「阿琪」、「小可」共4 人
    繼續在辦公室守候，禁止丁○○離去而予私行拘禁，丙○○
    則與張正文先行離去。翌（13）日丙○○再偕同張正文返回
    上址辦公室，續與丁○○商討還款一事，並授意張正文電邀
    王正芬於該日下午3 時許，前往臺北市○○路、永康街口之
    「聖瑪琍餐廳」商談付款交人事宜，因張正文與王正芬前已
    熟識，丙○○要求張正文代表前往協商，並由乙○○陪同。
    因王正芬堅持須知悉丁○○行蹤才願同時付款交人，惟張正
    文恐丙○○對其不利拒不透露，雙方協商未果，丙○○知悉
    後，續迫使丁○○與王正芬聯絡籌款一事，雙方並敲定200
    萬元現金改以50萬元現金、面額150 萬元支票及所餘空白支
    票給付，又因上址為辦公室，甲○○等看守者不便休憩，丙○○復於同日晚間8 時許，指示有犯意聯絡之不詳姓名成年
    男子「小郭」等4 人，將丁○○載往前由丙○○佔用位在臺
    北市○○街67巷39號之本院法拍屋內續行拘禁，丙○○與張
    正文、甲○○、乙○○4 人則共往臺北市○○○路「富都三
    溫暖」內過夜。翌（14）日丙○○續行迫使丁○○打電話籌
    款，嗣於同日中午，待王正芬備妥50萬元現金及150 萬元支
    票後，丙○○為免遭警查獲，乃要求丁○○分別與王正芬、
    王復華（業經無罪判決確定）聯絡，將上開款項委交王復華
    代轉，丁○○即致電拜託王復華，並聯絡王正芬，請王正芬
    與王復華協調代轉款項一事，王復華迭經丁○○、王正芬請
    託乃予同意，王正芬遂於同日下午3 時許，將50萬元現金、
    面額共計150 萬元支票5 張（付款人均為臺灣省合作金庫、
    金額分別50萬元1 張、30萬元2 張、20萬元2 張）及付款人
    均為臺灣省合作金庫之空白支票11張等物，送交王復華位在
    臺北市○○路○ 段618 號4 樓辦公室交王復華收受，丙○○
    即授意姓名年籍不詳之成年男子「小郭」於同日中午將丁○○帶回長春路之辦公室房間內看管，甲○○則依丙○○指示
    在外守候。嗣丙○○於同日下午3 時30分許，致電王復華查
    證已取得款項無誤後，始釋回丁○○，丁○○即趕至王復華
    辦公室與王正芬會合，因王正芬事前已報警求救，警方於丁○○安全到達後，於同日下午4 時許，至王復華辦公室扣得
    王正芬所交付之現金及支票，再循線查獲上情。
二、案經臺北市政府警察局大安分局報告臺灣臺北地方法院檢察
    署檢察官偵查起訴。
    理  由
一、訊據被告丙○○對上開犯罪事實坦承不諱，核與證人丁○○
    、證人王正芬之證述相符，並據同案被告張正文供述綦詳（
    詳如卷附臺灣臺北地方法院檢察署86年度偵字第7339號、本
    院86年度訴字第2384號筆錄資料、臺灣高等法院88年上訴字
    第3028號筆錄資料所載），另同案被告甲○○亦供稱：有於
    85年12月12日晚間依被告指示，與乙○○、小可、阿琪等人
    留守在上址長春路處所等語，另供稱：至晚上被告才說因丁○○欠錢未還，叫他先待著等他回來再處理等語（詳本院88
    年4 月29日審理筆錄），並有85年12月14日於王復華處查扣
    50萬元現金、面額共計150 萬元支票5 張（付款人均為臺灣
    省合作金庫、金額分別50萬元1 張、30萬元2 張、20萬元2
    張）及付款人均為臺灣省合作金庫之空白支票11張之扣押證
    明筆錄及證人王正芬具領之贓物領據附卷可憑。此外，本件
    同案被告甲○○、乙○○與被告丙○○共同私行拘禁證人丁○○案件，甲○○部分業經本院86年度訴字第2384號判決處
    有期徒刑6 月、臺灣高等法院88年度上訴字第3028號駁回上
    訴確定，並於93年8 月25日因縮短刑期執行完畢出監；乙○○部分業經臺灣高等法院90年度上訴字第56號判決處有期徒
    刑6 月確定，並於91年4 月12日因縮短刑期執行完畢出監，
    有上開案件刑事判決及案卷、甲○○及乙○○之臺灣高等法
    院全國前案資料查詢在卷可稽，本案事證已臻明確，被告犯
    行堪以認定，應予依法論科。
二、查被告行為後，刑法業於94年2 月2 日修正公布，95年7 月
    1 日起施行，其中第56條關於連續犯之規定已刪除，並修正
    第2條 、第28條、第33條、第38條、第41條、第42條、第55
    條及第74條等規定。按行為後法律有變更者，適用行為時之
    法律，但行為後之法律有利於行為人者，適用最有利於行為
    人之法律，修正後刑法第2 條第1 項定有明文。此條規定係
    規範行為後法律變更所生新舊法律比較適用之準據法，本身
    尚無新舊法比較之問題，於新法施行後，應一律適用新法第
    2 條第1項 之規定，為「從舊從輕」之比較，先予敘明。再
    按本次法律變更，比較時應就罪刑有關之共犯、未遂犯、想
    像競合犯、牽連犯、連續犯、結合犯，以及累犯加重、自首
    減輕暨其他法定加減原因（如身分加減）與加減例等一切情
    形，綜其全部罪刑之結果而為比較（最高法院95年5 月23日
    95年度第8 次刑庭會議決議參照）。經查：
（一）關於罰金刑，在刑法修正前，刑法分則編各罪所定罰金刑
      之貨幣單位原為銀元，其最高罰金數額，從各該法條規定
      ，而最低罰金數額，則依修正前刑法第33條第5 款之規定
      為1 元以上（貨幣單位為銀元），且若定有罰金刑之論罪
      法條係於72年6 月25日前所制定，而該法條日後均未修正
      者，得依罰金罰鍰提高標準條例第1 條前段規定，就其原
      定數額提高為2 倍至10倍，其後修正者則不提高倍數，並
      依現行法規所定貨幣單位折算新臺幣條例第2 條規定，以
      銀元1 元折算為新臺幣3 元；於刑法修正後，因刑法第33
      條第5 款修正為：「罰金：新臺幣1000元以上，以百元計
      算之。」使得刑法之罰金貨幣單位已由銀元改為新臺幣，
      則刑法分則編各罪所定罰金刑之貨幣單位，自應配合修正
      為新臺幣，又為使刑法分則編各罪所定罰金之最高數額與
      刑法修正前趨於一致，乃增訂刑法施行法第1 條之1 ：「
      中華民國94年1 月7 日刑法修正施行後，刑法分則編所定
      罰金之貨幣單位為新臺幣。94年1 月7 日刑法修正時，刑
      法分則編未修正之條文定有罰金者，自94年1 月7 日刑法
      修正施行後，就其所定數額提高為30倍。但72年6 月26日
      至94年1 月7日 新增或修正之條文，就其所定數額提高為
      3 倍。」從而，刑法分則編各罪所定罰金刑之最高數額，
      於刑法修正前、後並無不同，惟修正後刑法第33條第5 款
      所定罰金刑最低數額，較之修正前提高，自以修正前刑法
      第33條第5 款規定有利於被告。
（二）刑法第28條原規定：「2 人以上共同實施犯罪之行為者，
      皆為正犯」，修正為：「2 人以上共同實行犯罪之行為者
      ，皆為正犯」，本條之修正理由係為釐清陰謀共同正犯、
      預備共同正犯、共謀共同正犯是否合乎本條規定之正犯要
      件，屬法理之明文化，對被告而言無較有利或不利之情形
      ，非刑罰法令之變更，故無刑法第2 條第1 項比較新舊法
      之適用，自應逕適用裁判時之刑法第28條之規定（最高法
      院95年度第21次刑事庭會議決議參照）。
（三）綜上，依整體比較之結果，以舊法對於被告較為有利，爰
      依修正後刑法第2 條第1 項前段之規定，適用行為時即修
      正前刑法之相關規定予以處斷。
三、按刑法第302 條第1 項所謂以其他非法方法，剝奪人之行動
    自由，係對於同條項私行拘禁之補充規定，若於剝奪被害人
    之行動自由後將被害人拘禁於一定之處所，繼續較久之時間
    ，即屬私行拘禁；又按「刑法第305 條之恐嚇罪，係指單純
    以將來加害生命、身體、自由、名譽、財產之事，恐嚇他人
    致生危害於安全者而言。如對於他人之生命、身體等，以現
    實之強暴脅迫手段加以危害要挾，使人行無義務之事或妨害
    人行使權利，應構成刑法第304 條之強制罪，而非同法第30
    5 條之恐嚇危害安全罪。又刑法第302 條之妨害自由罪，係
    妨害他人自由之概括的規定，故行為人具有一定目的，以非
    法方法剝奪人之行動自由者，除法律別有處罰較重之規定（
    例如略誘及擄人勒贖等罪），應適用各該規定處斷外，如以
    使人行無義務之事，或妨害人行使權利為目的，而其強暴脅
    迫復已達於剝奪人行動自由之程度，即祇成立本罪，不應再
    依同法第304 條論處」，最高法院93年度臺上字第3309號判
    決意旨可參。本件被告於上開時、地既對被害人丁○○施以
    現實強暴、脅迫手段加以危害要脅，而非單純以將來加害生
    命、身體、自由、名譽、財產之事，恐嚇被害人丁○○，致
    生危害於安全，自不構成刑法第305 條之恐嚇危害安全罪；
    且被告對證人丁○○施以上開強暴、脅迫行為之目的，在於
    迫使丁○○撥打電話向王正芬籌款而行無義務之事，惟其強
    暴、脅迫行為，已達剝奪丁○○行動自由之程度，應僅成立
    修正前刑法第302 條第1 項之以非法方法剝奪人之行動自由
    罪，不構成修正前刑法第304 條之強制罪。是本件核被告所
    為，係犯修正前刑法第302 條第1 項之剝奪他人行動自由罪
    。被告以強暴、脅迫方式使人行無義務事之低度行為，應為
    剝奪他人行動自由之高度行為所吸收，不另論罪，起訴書認
    另應論以刑法第304 條第1 項強制罪、第305 條恐嚇罪，尚
    有誤會。又被告與佡家宏、甲○○、乙○○、「阿琪」、「
    小可」、「小郭」等成年男子間，就上開行為有犯意之聯絡
    及行為之分擔，應論以共同正犯。末查，被告前曾因恐嚇案
    件，經臺灣高等法院於87年5 月18日判處有期徒刑8 月確定
    （非累犯），且被告業經臺灣高等法院以86年度感抗字第16
    7 號裁定交付感訓處分確定，爰審酌被告平日之素行、教育
    程度、犯罪動機、被告與同案被告甲○○及乙○○之分工程
    度、被害人遭剝奪行動自由時間長達3 日及被告事後坦承犯
    行而表悔意之犯後態度等一切情狀，量處如主文所示之刑，
    以示懲儆。又本件被告係於85年12月14日犯本件妨害自由犯
    行，所犯合於中華民國96年罪犯減刑條例之減刑條件，雖於
    87年3 月31日經本院發佈通緝，惟於96年9 月5 日自行到案
    說明，有臺北市政府警察局萬華分局調查筆錄及解送人犯報
    告書在卷可稽，核無該條例第5 條所定不得減刑情形，應依
    該條例第2 條第1 項第3 款、第7 條之規定減其宣告刑二分
    之一。
據上論斷，應依刑事訴訟法第273 條之1 第1 項、第299 條第1
項前段，刑法第2 條第1 項前段、第28條、第302 條第1 項，刑
法施行法第1 條之1 第1 項、第2 項前段，中華民國96年罪犯減
刑條例第2 條第1 項第3 款、第7 條，判決如主文。
本案經檢察官楊碧瑛到庭執行職務
中　　華　　民　　國　　96　　年　　10　月　　12  　　日
　　　　　　　　　刑事第七庭  法　官　孫正華
上正本證明與原本無異。
如不服本判決，應於判決送達後10日內向本院提出上訴狀（應抄
附繕本）。告訴人或被害人如對於本判決不服者，應具備理由請
求檢察官上訴，其上訴期間之計算係以檢察官收受判決正本之日
期為準。
                              書記官  葉潔如
中　　華　　民　　國　　96　　年　　10　　月　　12　　日
附錄本案論罪科刑法條全文：
修正前刑法第302 條第1 項
私行拘禁或以其他非法方法，剝奪人之行動自由者，處5 年以下
有期徒刑、拘役或3 百元以下罰金。
